ACORDAO-COMPLETO-2438145

ACÓRDÃO 2426/2021 ATA 5/2021 - PRIMEIRA CÂMARA

VISTOS, relatados e discutidos estes autos de tomada de contas especial instaurados em desfavor da empresa Arte Publicações e Gravações Ltda. (03.799.427/0001-90) , da Srª Audrey Lilian de Souza Farah (XXX.742.849-XX) e do Sr. Luiz Francisco Guil (XXX.391.039-XX) , em virtude de impugnação parcial de despesas referentes ao projeto cultural Pronac 07-11408, no âmbito do Projeto "São Mateus do Sul - 100 anos";
ACORDAM os ministros do Tribunal de Contas da União, reunidos em sessão da 1ª Câmara, diante das razões expostas pelo relator, em: 
	9.1. julgar regulares com ressalva as contas da empresa Arte Publicações e Gravações Ltda. (03.799.427/0001-90) , da Srª Audrey Lilian de Souza Farah (XXX.742.849-XX) e do Sr. Luiz Francisco Guil (XXX.391.039-XX) , dando-lhes quitação;
9.2. dar ciência deste acórdão à Secretaria Especial da Cultura e aos responsáveis;
9.3. arquivar a presente tomada de contas especial.

Tomada de contas especial instaurada em razão da impugnação parcial de despesas realizadas com recursos da Lei Rouanet.

Primeira Câmara

Arte Publicações e Gravações Ltda. (03.799.427/0001-90).

3. Responsáveis: Arte Publicações e Gravações Ltda. (03.799.427/0001-90); Audrey Lilian de Souza Farah (XXX.742.849-XX); e Luiz Francisco Guil (XXX.391.039-XX).

13.1. Ministros presentes: Walton Alencar Rodrigues (Presidente), Benjamin Zymler, Vital do Rêgo (Relator) e Jorge Oliveira.
13.2. Ministros-Substitutos presentes: Augusto Sherman Cavalcanti e Weder de Oliveira.

ACORDAO-COMPLETO-2484282

Acórdão de Relação 14033/2021 - Primeira Câmara

Acórdão de Relação

VITAL DO RÊGO

Adoto como parte do relatório o pronunciamento do auditor da Secretaria de Controle Externo de Tomada de Contas Especial (peça 64) a seguir transcrito:
INTRODUÇÃO
1.	Cuidam os autos de tomada de contas especial instaurada pelo extinto Ministério da Cultura (MinC) em desfavor da empresa Arte Publicações e Gravações Ltda. (CNPJ 03.799.427/0001-90) ; da Srª Audrey Lilian de Souza Farah (CPF XXX.742.849-XX) ; e do Sr. Luiz Francisco Guil (CPF XXX.391.039-XX) , em virtude de impugnação parcial de despesas referentes ao projeto cultural Pronac 07-11408, no âmbito do Projeto "São Mateus do Sul - 100 anos", com o objeto consistente em registrar, por meio de um livro, a história, os costumes e as tradições culturais da cidade São Mateus do Sul/PR.
HISTÓRICO 
2.	A empresa Arte Publicações e Gravações Ltda. apresentou ao MinC, em 7/11/2007, o Projeto "São Mateus do Sul - 100 anos", cujo objetivo era registrar, por meio de um livro (cerca de duzentas páginas coloridas, no formato 22cm x 32cm) a história, os costumes e as tradições culturais da cidade São Mateus do Sul/PR, com tiragem de 2.000 exemplares, estimativa de público-alvo (público em geral, classes B e C, entre 25 e oitenta anos) , destinando-se 10% da tiragem de exemplares do livro a bibliotecas indicadas pelo MinC, 10% para doação a patrocinadores, e 80% para comercialização no mercado (peça 7, p. 1-10) .
3.			O projeto foi aprovado sob o nº Pronac 07-11408 pela Portaria, da Secretaria Executiva do MinC (SE-MinC) , 292, de 3/6/2008, publicada na Seção 1 do Diário Oficial da União (DOU) de 4/6/2008, a qual também autorizou a captação do valor de apoio, totalizando R$ 168.146,00, no período de 4/6/2008 a 31/12/2008 (peça 7, p. 34-35 e 37-38) . Esse período foi prorrogado para até 31/12/2011, conforme Portaria SE-MinC 3, de 6/1/2009, publicada na Seção 1 do DOU de 7/1/2009, e Portarias Sefic 4, de 6/1/2010, publicada na Seção 1 do DOU de 7/1/2010, e 2, de 3/1/2011, publicada na Seção 1 do DOU de 4/1/2011.
4.	Assim sendo, consoante as mencionadas portarias c/c o arts. 65, § 1º, e 94 da Instrução Normativa MinC 1, de 5/10/2010, o prazo para execução dos recursos foi de 4/6/2008 a 31/12/2011, recaindo o prazo para prestação de contas em 30/1/2012, conforme art. 65, § 1º, da mesma portaria, o qual prevê o prazo máximo de trinta dias após o término do prazo de execução do projeto cultural para apresentação do último relatório contendo a consolidação das informações, inclusive no que concerne à conclusão do projeto.  
5.	 A proponente captou recursos autorizados, no montante de R$ 150.400,00, sendo R$ 14.500,00 em 30/4/2009, R$ 1.200,00 em 30/6/2009, R$ 18.900,00 em 31/7/2009, R$ 800,00 em 31/7/2009, R$ 550,00 em 30/9/2009, R$ 11.000,00 em 30/9/2009, R$ 1.000,00 em 30/10/2009, R$ 5.000,00 em 30/10/2009, R$ 1.000,00 em 30/11/2009, R$ 1.500,00 em 30/11/2009, R$ 1.900,00 em 29/12/2009, R$ 10.000,00 em 29/1/2010, R$ 450,00 em 29/1/2010, R$ 1.100,00 em 30/4/2010, R$ 2.000,00 em 29/7/2010, R$ 7.000,00 em 30/7/2010, R$ 6.000,00 em 31/8/2010, R$ 3.000,00 em 2/9/2010, R$ 7.000,00 em 30/9/2010, R$ 2.000,00 em 7/10/2010, R$ 7.000,00 em 30/9/2010, R$ 1.000,00 em 27/10/2010, R$ 5.000,00 em 29/10/2010, R$ 500,00 em 28/5/2010, R$ 1.000,00 em 30/10/2010, e R$ 40.000,00 em 21/12/2010, conforme atestam os recibos à peça 7, p. 39-63 e 66.
6.	Em 22/8/2012, o MinC recebeu a prestação de contas da empresa Arte Publicações e Gravações Ltda. (CNPJ 03.799.427/0001-90) alusiva ao projeto cultural Pronac 07-11408, no âmbito do Projeto "São Mateus do Sul - 100 anos" (peça 7, p. 69-78) , e documentos complementares (peças 7, p. 82-107; e 8, p. 1 e 4-11) em resposta a diligencias do MinC (peças 7, p. 79-81; e 8, p. 2-3, 12-13) .
7.	Ulteriormente, por meio do Relatório de Execução 34/2015/C08/PASSIVO/G03/SEFIC/MINC, de 19/5/2015 (peça 8, p. 14-15) , concluiu-se pelo cumprimento do objeto e objetivos do Pronac 07-11408, com recomendação pela aprovação do projeto com ressalvas, haja vista a ocorrência de diversas alterações sem prévia anuência do MinC; bem como sugestão, quando do exame financeiro da prestação de contas, pela glosa de quatrocentos exemplares de livros, cuja distribuição não restou demonstrada e a glosa do valor excedente por livro (destinado à venda) de R$ 20,00 num total de R$ 1.700 exemplares.  
8.	Ato contínuo, em avaliação da prestação de contas quanto à execução financeira e orçamentária, datada de 19/6/2015 (peça 14, p. 16-17) , concluiu-se pela reprovação da prestação de contas do Pronac 07-11408, com o ressarcimento ao erário no valor histórico de R$ 74.000,00.
9.	Depois, em 9/6/2015, mediante Laudo Final sobre a Prestação de Contas 164/C08/G03/Passivo/SEFIC/MinC, a unidade técnica do órgão ministerial concluiu pela irregularidade da gestão, pela reprovação da prestação de contas referente ao Pronac 07-11408, bem como a inabilitação da proponente e responsáveis (peça 8, p. 20-21) .
10.	 A prestação de contas do Projeto "São Mateus do Sul - 100 anos" (Pronac 07-11408) foi reprovada por meio da Portaria 652, de 19/10/2016, publicada na Seção 1 do DOU de 20/10/2016 (peça 14, p. 27-28) .
11.	 Os responsáveis foram notificados por meio de edital publicado na Seção 3 do DOU de 13/6/2017, pela reprovação do valor total captado (R$ 74.000,00) , conforme peça 8, p. 44.
12.	 Haja vista que o Projeto "São Mateus do Sul - 100 anos" (Pronac 07-11408) não teve a comprovação da regular aplicação dos recursos captados, instaurou-se, em despacho datado de 22/6/2017, o processo de tomada de contas especial (peça 2) .
13.	 No Relatório de TCE 77/2017, de 18/12/2017 (peça 3) , o tomador de contas concluiu que o prejuízo ao erário importaria no valor original de R$ 74.000,00, imputando-se a responsabilidade à empresa Arte Publicações e Gravações Ltda., à Sra. Audrey Lilian de Souza Farah, e ao Sr. Luiz Francisco Guil.
14.	O então Ministério da Transparência, Fiscalização e Controladoria-Geral da União, cuja nomenclatura foi alterada para Controladoria-Geral da União mediante Decreto 9.681, de 3/1/2019, emitiu, no dia 6/11/2018, o Relatório de Auditoria 1114/2018 (peça 11, p. 1-5) , em concordância com o relatório do tomador de contas. O certificado de auditoria e o parecer do dirigente do órgão de controle interno concluíram pela irregularidade das presentes contas (peça 11, p. 6-9) .
15.	 Em 21/11/2018, o ministro responsável pela área atestou haver tomado conhecimento das conclusões contidas no relatório e certificado de auditoria, bem como do parecer conclusivo do dirigente do órgão de controle interno manifestando-se pela irregularidade das contas e determinou o encaminhamento do processo ao Tribunal de Contas da União (peça 12) .
16.	 Uma vez remetidos os autos a este Tribunal para fins de apreciação e julgamento, em sede de instrução preliminar (peça 16) , a análise dos pressupostos de procedibilidade previstos na IN/TCU 71/2012 verificou que não havia óbices preliminares que impedissem o prosseguimento desta tomada de contas especial, uma vez que não se configurou o transcurso de mais de dez anos entre o fato gerador e a primeira notificação válida dos responsáveis pela autoridade administrativa competente. Ademais, o valor atualizado do débito apurado (sem juros) em 1/1/2017 era superior a R$ 100.000,00, na forma estabelecida conforme os arts. 6º, inciso I, e 19 da IN/TCU 71/2012, modificada pela IN/TCU 76/2016.
17.	 Após as considerações técnicas acerca da apuração dos fatos, identificação dos responsáveis e quantificação do dano para fins de ressarcimento, a análise preliminar pugnou pela citação dos responsáveis com os seguintes contornos (peça 16, p. 5-6) :
	32.1. realizar a citação da Srª Audrey Lilian de Souza Farah (CPF XXX.742.849-XX) , do Sr. Luiz Francisco Guil (CPF XXX.391.039-XX) , e da empresa Arte Publicações e Gravações Ltda. (CNPJ 03.799.427/0001-90) , com fundamento nos arts. 10, § 1º, e 12, incisos I e II, da Lei 8.443/1992 c/c o art. 202, incisos I e II, do Regimento Interno do TCU, para que, no prazo de quinze dias, apresentem alegações de defesa quanto à irregularidade detalhada a seguir e/ou recolham, solidariamente, aos cofres do Fundo Nacional de Cultura as quantias abaixo indicadas atualizadas monetariamente a partir das respectivas datas até o efetivo recolhimento, abatendo-se na oportunidade a quantia eventualmente ressarcida, na forma da legislação em vigor:
	a)  irregularidade: não comprovação da boa e regular aplicação de parte dos recursos federais repassados à empresa Arte Publicações e Gravações Ltda. por força do Projeto Cultural Pronac 07-11408, no âmbito do Projeto "São Mateus do Sul - 100 anos", em face da impugnação parcial de despesas, especificamente no tocante às seguintes ocorrências: 
	a.1) não comprovação da distribuição de quatrocentos exemplares do livro, para fins de distribuição gratuita, o que ensejou a glosa no valor de R$ 40.000,00, considerando para cada exemplar o montante previsto para a venda do livro (R$ 100,00) ;
	a.2) preço de venda do livro (R$ 100,00) acima do valor pactuado com o MinC, com glosa do valor excedente de R$ 20,00 por livro destinado à venda (1.700 exemplares) , totalizando R$ 34.000,00;
	a.3) acréscimo injustificado de quinhentos exemplares do livro em relação à tiragem inicialmente prevista (2.000 exemplares) , sem o consentimento do MinC;
	b) dispositivos violados: art. 37, caput, c/c o art. 70, parágrafo único, da Constituição da República Federativa do Brasil; art. 93 do Decreto-Lei 200/1967; art. 66 do Decreto 93.872/1986; art. 29 da Lei 8.313/1991; arts. 65, § 1º, e 94 da Instrução Normativa MinC 1, de 5/10/2010; e Portarias SE-MinC 292, de 3/6/2008, e 3, de 6/1/2009, e Portarias Sefic 4, de 6/1/2010, e 2, de 3/1/2011;
	c) conduta: deixar de executar o plano de distribuição do Pronac 07-11408 conforme pactuado com o MinC, haja vista as seguintes ocorrências:
	c.1) não comprovação da distribuição de quatrocentos exemplares do livro, para fins de distribuição gratuita, o que ensejou a glosa no valor de R$ 40.000,00, considerando para cada exemplar o montante previsto para a venda do livro (R$ 100,00) ;
	c.2) preço de venda do livro (R$ 100,00) acima do valor pactuado com o MinC, com glosa do valor excedente de R$ 20,00 por livro destinado à venda (1.700 exemplares) , totalizando R$ 34.000,00;
	c.3) acréscimo injustificado de quinhentos exemplares do livro em relação à tiragem inicialmente prevista (2.000 exemplares) , sem o consentimento do MinC;
	d) nexo de causalidade: a não execução do plano de distribuição do Pronac 07-11408 conforme pactuado com o MinC acarretou em prejuízo ao erário correspondente ao valor de R$ 74.000,00;
	e.1) culpabilidade dos responsáveis pessoa física: não há excludentes de ilicitude, de culpabilidade e de punibilidade; é razoável supor que os responsáveis tinham consciência da ilicitude de sua conduta; era exigível conduta diversa da praticada, qual seja, executar o plano de distribuição do Pronac 07-11408 conforme pactuado com o MinC;
	e.2) culpabilidade da empresa Arte Publicações e Gravações Ltda.: não há excludentes de ilicitude, de culpabilidade e de punibilidade; é razoável supor que a empresa, por meio dos seus responsáveis, tinha consciência da ilicitude de sua conduta; era exigível da empresa, por meio do seus responsáveis, conduta diversa da praticada, qual seja, executar o plano de distribuição do Pronac 07-11408 conforme pactuado com o MinC;
	f) composição do débito:
	VALOR ORIGINAL (Real) 
	DATA DA OCORRÊNCIA 
	DÉBITO/CREDITO 

	2.000,00
	30/7/2010
	Débito

	6.000,00
	31/8/2010
	Débito

	3.000,00
	2/9/2010
	Débito

	14.000,00
	30/9/2010
	Débito

	2.000,00
	7/10/2010
	Débito

	1.000,00
	27/10/2010
	Débito

	5.000,00
	29/10/2010
	Débito

	1.000.00
	30/10/2010
	Débito

	40.000,00
	21/12/2010
	Débito

	                      Valor atualizado até 26/3/2019: R$ 120.827,09
18.	 Nos termos dos pronunciamentos uníssonos (peças 17-18) , a proposta foi, então, acolhida integralmente pela unidade técnica, ocasião em que foi autorizada a citação da Arte Publicações e Gravações Ltda., da Srª Audrey Lilian de Souza Farah e do Sr. Luiz Francisco Guil, nos termos acima delineados, promovida por meio dos expedientes expostos na tabela abaixo:
19. O Sr. Luiz Francisco Guil, após regularmente notificado, conforme Ofício 4545/2019-TCU/SECEX-TCE, de 24/6/2019 (peça 36, p. 1-6) , e AR de 10/7/2019 (peça 38) , fez encaminhar ao Tribunal as suas alegações de defesa (peças 44-46) , a seguir analisadas.
20.	 Quanto à Arte Publicações e Gravações Ltda. e à Srª Audrey Lilian de Souza Farah, haja vista as tentativas frustradas de notificá-las, consoante os esforços envidados e ainda esgotadas as possibilidades de obtenção de outros domicílios nos sistemas administrativos à disposição desta Corte (peças 19-21, 31 e 52) , foi promovida sua citação mediante os Editais 276 e 277/2019-TCU/Secex-TCE, de 1/10/2019 (peças 47-48) , publicados no Diário Oficial da União 209, Seção 3, de 29/10/2019 (peças 49-51) :
	Ofício
	Data do ofício
	Data de Recebimento do Ofício
	Nome do Recebedor do Ofício
	Observação

	1524/2019-TCU/SECEX-TCE (Peça 22, p. 1-7) 
	9/4/2019
	22/4/2019 (vide AR de Peça 29) 
	--
	"Ao Remetente - Mudou-se"

	1525/2019-TCU/SECEX-TCE (Peça 23, p. 1-7) 
	9/4/2019
	22/4/2019 (vide AR de Peça 28) 
	--
	"Ao Remetente - Mudou-se"

	4539/2019-TCU/SECEX-TCE (Peça 32, p. 1-6) 
	24/6/2019
	12/7/2019 (vide AR de Peça 40) 
	--
	"Ao Remetente - Desconhecido"

	4540/2019-TCU/SECEX-TCE (Peça 33, p. 1-6) 
	24/6/2019
	10/7/2019 (vide AR de Peça 43) 
	--
	"Ao Remetente - Não existe o número"

	4543/2019-TCU/SECEX-TCE (Peça 34, p. 1-6) 
	24/6/2019
	12/7/2019 (vide AR de Peça 39) 
	--
	"Ao Remetente - Desconhecido"

	4544/2019-TCU/SECEX-TCE (Peça 35, p. 1-6) 
	24/6/2019
	10/7/2019 (vide AR de Peça 41) 
	--
	"Ao Remetente - Não existe o número"

21.	 Além da via editalícia adotada, observa-se que os Ofícios supracitados foram encaminhados aos responsáveis, a partir de endereços oriundos dos Sistemas da Receita Federal, do TSE e RENACH, conforme atestam as respectivas consultas à base de dados (peças 19-21, 31 e 52) .
22.	 Não obstante, apesar de devidamente notificados, compulsando os autos, observa-se que os responsáveis epigrafados (Arte Publicações e Gravações Ltda. e a Srª Audrey Lilian de Souza Farah) , mantiveram-se inertes perante esta Corte de Contas e, desta forma, não se manifestaram quanto à irregularidade a eles imputada, no prazo regimental fixado. Ademais, em pesquisa realizada na base de dados deste Tribunal em 17/1/2020, observa-se que não há documentos pendentes de juntada nestes autos que guardem relação com eventuais alegações de defesa apresentadas pelo responsável, ainda que intempestivas.
23.	 Quanto ao Sr. Luiz Francisco Guil, conforme mencionado no item 20 supra, o referido responsável, devidamente notificado por meio do Ofício 4545/2019, fez encaminhar a esta Unidade Técnica as alegações de defesa de peças 44-6, analisadas na instrução técnica acostada à peça 54, e sintetizadas nas forma abaixo:
35. Como se depreende do texto acima, o Sr. Luiz Francisco Guil afirma, em síntese, que todas as obrigações assumidas pela entidade foram efetivamente cumpridas, inclusive com a doação, em 30/6/2017, de 400 livros à Fundação Cultural de São Mateus do Sul, conforme documento em anexo (peça 44, p. 4) e que o mesmo se retirou da sociedade em 31/8/2012 (peça 44, p. 5-9) , o que, no seu entender, justificaria a exclusão de sua responsabilidade para com a referida empresa e seus respectivos compromissos firmados. Contudo, examinando-se as argumentações aduzidas pelo defendente, tem-se que as mesmas não merecem prosperar, pelos motivos que seguem.
36. Em primeiro lugar, cumpre trazer a lume as irregularidades apontadas pelo Órgão Repassador, geradoras do débito em comento, destacando-se que a terceira irregularidade apontada, apesar de considerada pelo MinC, não repercutiu no débito apontado, referente apenas às duas primeiras, quais sejam:
	1) não comprovação da distribuição de quatrocentos exemplares do livro, para fins de distribuição gratuita, o que ensejou a glosa no valor de R$ 40.000,00, considerando para cada exemplar o montante previsto para a venda do livro (R$ 100,00) ;
	2) preço de venda do livro (R$ 100,00) acima do valor pactuado com o MinC, com glosa do valor excedente de R$ 20,00 por livro destinado à venda (1.700 exemplares) , totalizando R$ 34.000,00;
	3) acréscimo injustificado de quinhentos exemplares do livro em relação à tiragem inicialmente prevista (2.000 exemplares) , sem o consentimento do MinC;
37.	 Quanto à primeira delas, a única de fato atacada pelo defendente em suas alegações de defesa, suas argumentações resumem-se a afirmar que os referidos 400 livros foram doados à Fundação Cultural de São Mateus do Sul e, portanto, já estaria devidamente saneada, não havendo motivo para se considerá-la como não cumprida.
38.	 Primeiramente, cumpre indicar que o Plano de Trabalho da avença indicava, conforme documento a peça 7, p. 4, que, "no Paraná, a distribuição dos livros será realizada pela própria editora. Os exemplares serão vendidos nas principais livrarias do Estado e em alguns pontos de vendas não convencionais, como restaurantes localizados junto às rodovias. Aos outros estados do Brasil, o livro será encaminhado através de distribuidoras especializadas." Ou seja, em princípio, a entidade responsável pela distribuição seria a própria proponente, no caso, a editora Arte Publicações e Gravações Ltda., e não uma terceira entidade, ainda que recebedora de tal doação. (g.n.) 
39.	 Contudo, conforme demonstrado pelo defendente, a Arte Publicações e Gravações Ltda. realizou doação do referido acervo à Fundação Cultural de São Mateus do Sul, que, de per si, encarregou-se de efetuar a sua distribuição gratuita às escolas da municipalidade e às demais instituições filantrópicas de destino, levando a termo referido compromisso.
40.	 Mesmo que a referida doação tenha-se dado apenas em 30/6/2017, conforme mencionado no item 35 supra, quase cinco anos depois de entregue a prestação de contas, que se deu em 22/8/2012, atestado pelo próprio MinC, conforme Ofício 4453/2012 (peça 7, p. 79) , ainda assim, ante o princípio da verdade material, pode-se aceitar como cumprido tal mister, já que efetivamente realizado.
41. Dessa forma, deve ser acolhida tal alegação de defesa, eximindo da presente responsabilidade não apenas o defendente, mas também a Arte Publicações e Gravações Ltda. e a Srª Audrey Lilian de Souza Farah, ante a demonstração do cumprimento da obrigação pactuada.
42.	 Contudo, o mesmo não se dá quanto à outra justificativa apresentada pelo defendente, a de que já teria se desligado da sociedade, e que, devido a tal fato, não mais responderia pelas irregularidades acima, pois, conforme mencionado no item 4 da presente instrução, o prazo para execução dos recursos foi de 4/6/2008 a 31/12/2011, recaindo o prazo para prestação de contas em 30/1/2012, e o responsável se retirou da referida sociedade apenas em 31/8/2012, ou seja, sete meses após o prazo final para a apresentação da prestação de contas, tendo participado, efetivamente, da gestão de tais recursos, devendo, destarte, ser responsabilizado juntamente com a Srª Audrey Lilian, por evidente. Como adendo, ressalte-se que todas as irregularidades geradoras do débito sob comento datam do exercício de 2010, dentro, portanto, do período de gestão do defendente à frente da entidade, devendo ser rejeitadas as presentes argumentações.
43.	 Assim, subsiste apenas a segunda irregularidade apontada tanto pelo Órgão Repassador, por meio de análises empreendidas na fase interna, quanto pela unidade técnica deste Tribunal no bojo da instrução preliminar, onde restou constatada a não comprovação da boa e regular aplicação de parte dos recursos públicos captados a título de incentivos culturais por meio do Pronac 07-11408, no âmbito do Projeto "São Mateus do Sul - 100 anos", cujo objeto era registrar, por meio de um livro, a história, os costumes e as tradições culturais da cidade São Mateus do Sul/PR, ante a constatação de que o preço de venda do livro (R$ 100,00) estava acima do valor pactuado com o MinC, permanecendo a glosa do valor excedente de R$ 20,00 por livro destinado à venda (1.700 exemplares) , totalizando R$ 34.000,00.
24.	 Em vista desta conclusão, foi proposto e acatado pelos dirigentes da unidade técnica (peças 55 e 56) o seguinte encaminhamento:
61.1. sejam consideradas reveis a Arte Publicações e Gravações Ltda. (CNPJ 03.799.427/0001-90) e a Srª Audrey Lilian de Souza Farah (CPF XXX.742.849-XX) , com fundamento no § 3º, art. 12, Lei 8.443, de 16 de julho de 1992;
61.2 sejam parcialmente acolhidas as alegações de defesa apresentadas pelo Sr. Luiz Francisco Guil (CPF XXX.391.039-XX) , uma vez não terem elidido a responsabilidade que lhes foi imputada;
61.3. com fundamento nos arts. 1º, inciso I, 16, inciso III, alínea "c" e § 2º, da Lei 8.443/1992 c/c os arts. 19 e 23, inciso III, da mesma Lei, e com arts. 1º, inciso I, 209, inciso III e § 5º, 210 e 214, inciso III, do Regimento Interno deste Tribunal, que sejam julgadas irregulares as contas da Arte Publicações e Gravações Ltda. (CNPJ 03.799.427/0001-90) , da Srª Audrey Lilian de Souza Farah (CPF XXX.742.849-XX) e do Sr. Luiz Francisco Guil (CPF XXX.391.039-XX) , e condená-los ao pagamento das quantias a seguir especificadas, com a fixação do prazo de quinze dias, a contar da notificação, para comprovar, perante o Tribunal (art. 214, inciso III, alínea "a", do Regimento Interno) , o recolhimento da dívida aos cofres do Fundo Nacional de Cultura, atualizada monetariamente e acrescida dos juros de mora, calculados a partir da data discriminada, até a data do recolhimento, na forma prevista na legislação em vigor: 
	VALOR ORIGINAL (Real) 
	DATA DA OCORRÊNCIA 
	DÉBITO/CREDITO 

	2.000,00
	30/7/2010
	Débito

	6.000,00
	31/8/2010
	Débito

	3.000,00
	2/9/2010
	Débito

	14.000,00
	30/9/2010
	Débito

	2.000,00
	7/10/2010
	Débito

	1.000,00
	27/10/2010
	Débito

	5.000,00
	29/10/2010
	Débito

	1.000.00
	30/10/2010
	Débito

		                       	                        Valor atualizado até 10/3/2020: R$ 58.023,38.
61.4. 	aplicar à Arte Publicações e Gravações Ltda. (CNPJ 03.799.427/0001-90) , à Srª Audrey Lilian de Souza Farah (CPF XXX.742.849-XX) ; e ao Sr. Luiz Francisco Guil (CPF XXX.391.039-XX) , individualmente, a multa prevista no art. 57 da Lei 8.44319/92 c/c o art. 267 do RI/TCU, fixando-lhes o prazo de quinze dias, a contar da notificação, para que comprovem, perante o Tribunal (art. 214, III, a, do Regimento Interno do TCU) , o recolhimento da dívida aos cofres do Tesouro Nacional, atualizada monetariamente desde a data do acórdão que vier a ser proferido por este Tribunal até a do efetivo recolhimento, se pagas após o vencimento, na forma da legislação em vigor;
61.5.	 autorizar, desde logo, nos termos do art. 28, inciso II, da Lei 8.443/1992, a cobrança judicial da dívida caso não atendidas as notificações;
61.6.	 autorizar, caso solicitado, o pagamento da dívida dos responsáveis em até 36 parcelas mensais e consecutivas, nos termos do art. 26 da Lei 8.443/1992 c/c o art. 217 do Regimento Interno, fixando-lhes o prazo de quinze dias, a contar do recebimento da notificação, para comprovarem perante o Tribunal o recolhimento da primeira parcela, e de trinta dias, a contar da parcela anterior, para comprovar o recolhimento das demais parcelas, devendo incidir sobre cada valor mensal, atualizado monetariamente, os juros de mora devidos, na forma prevista na legislação em vigor;
61.7. 	alertar ao responsáveis que a falta de comprovação do recolhimento de qualquer parcela importará no vencimento antecipado do saldo devedor, nos termos do § 2º do art. 217 do Regimento Interno deste Tribunal; e
62.8.	 enviar cópia do acórdão que vier a ser proferido à Secretaria Especial de Cultura do Ministério do Turismo e aos responsáveis para ciência, informando que a deliberação, acompanhada do relatório e voto que a fundamentarem, estará disponível para consulta no endereço www.tcu.gov.br/acordaos, além de esclarecer que, caso requerido, o TCU poderá fornecer as correspondentes cópias, em mídia impressa, aos interessados e aos responsáveis arrolados nestes autos.
25. O Ministério Público junto ao TCU manifestou concordância com tal proposta, apenas acrescentando a necessidade de encaminhamento dos autos, para ciência e adoção das medidas cabíveis, ao Ministério Público da União (peça 57) . 
26. O Relator dos autos, Min. Vital do Rêgo, por sua vez, determinou a restituição dos autos para a unidade técnica para a renovação das citações da Sra. Audrey Lilian de Souza Farah e da empresa Arte Publicações e Gravações Ltda., tendo em vista novo endereço fornecido pelo terceiro responsável, Sr. Luiz Francisco Guil (peça 58) .
27. Em cumprimento ao referido despacho, foi efetivada a citação dos referidos responsáveis nos moldes adiante: 
	Comunicação
	Data da expedição 
	Peça
	Destinatário
	Origem do Endereço
	Data da ciência 
	Peça da Ciência 
	Peça da Resposta

	Ofício 22237/2020-Secomp-4
	28/05/2020
	60
	Audrey Lilian de Souza Farah
	Outros
	01/06/2020
	62
	Não houve

	Ofício 22242/2020-Secomp-4
	28/05/2020
	59
	Arte Publicações e Gravaçoes Ltda
	Outros
	01/06/2020
	61
	Não houve

28. Transcorrido o prazo regimental, os responsáveis permaneceram silentes, devendo ser considerados revéis, nos termos do art. 12, §3º, da Lei 8.443/1992.
EXAME TÉCNICO
Da validade das notificações:
29. Preliminarmente, cumpre tecer breves considerações sobre a forma como são realizadas as comunicações processuais no TCU. A esse respeito, destacam-se o art. 179, do Regimento Interno do TCU (Resolução 155, de 4/12/2002) e o art. 4º, inciso III, § 1º, da Resolução TCU 170, de 30 de junho de 2004, in verbis:
Art. 179. A citação, a audiência ou a notificação, bem como a comunicação de diligência, farse-ão:
I - mediante ciência da parte, efetivada por servidor designado, por meio eletrônico, fac-símile, telegrama ou qualquer outra forma, desde que fique confirmada inequivocamente a entrega da comunicação ao destinatário;
II - mediante carta registrada, com aviso de recebimento que comprove a entrega no endereço do destinatário;
III - por edital publicado no Diário Oficial da União, quando o seu destinatário não for localizado
 (...) 
Art. 3º As comunicações serão dirigidas ao responsável, ou ao interessado, ou ao dirigente de órgão ou entidade, ou ao representante legal ou ao procurador constituído nos autos, com poderes expressos no mandato para esse fim, por meio de:
I - correio eletrônico, fac-símile ou telegrama;
II - servidor designado;
III - carta registrada, com aviso de recebimento;
IV - edital publicado no Diário Oficial da União, quando o seu destinatário não for localizado, nas hipóteses em que seja necessário o exercício de defesa.
Art. 4º. Consideram-se entregues as comunicações:
I - efetivadas conforme disposto nos incisos I e II do artigo anterior, mediante confirmação da ciência do destinatário;
II - realizadas na forma prevista no inciso III do artigo anterior, com o retorno do aviso de recebimento, entregue comprovadamente no endereço do destinatário;
III - na data de publicação do edital no Diário Oficial da União, quando realizadas na forma prevista no inciso IV do artigo anterior.
§ 1º O endereço do destinatário deverá ser previamente confirmado mediante consulta aos sistemas disponíveis ao Tribunal ou a outros meios de informação, a qual deverá ser juntada ao respectivo processo.
 (...) 
30. Bem se vê, portanto, que a validade da citação via postal não depende de que o aviso de recebimento seja assinado pelo próprio destinatário da comunicação, o que dispensa, no caso em tela, a entrega do AR em "mãos próprias". A exigência da norma é no sentido de o Tribunal verificar se a correspondência foi entregue no endereço correto, residindo aqui a necessidade de certeza inequívoca. 
31. Não é outra a orientação da jurisprudência do TCU, conforme se verifica dos julgados a seguir transcritos:
São válidas as comunicações processuais entregues, mediante carta registrada, no endereço correto do responsável, não havendo necessidade de que o recebimento seja feito por ele próprio (Acórdão 3648/2013-TCU-Segunda Câmara, Relator Ministro JOSÉ JORGE) ;
É prescindível a entrega pessoal das comunicações pelo TCU, razão pela qual não há necessidade de que o aviso de recebimento seja assinado pelo próprio destinatário. Entregandose a correspondência no endereço correto do destinatário, presume-se o recebimento da citação. (Acórdão 1019/2008-TCU-Plenário, Relator Ministro BENJAMIN ZYMLER) ;
As comunicações do TCU, inclusive as citações, deverão ser realizadas mediante Aviso de Recebimento - AR, via Empresa Brasileira de Correios e Telégrafos, bastando para sua validade que se demonstre que a correspondência foi entregue no endereço correto. (Acórdão 1526/2007-TCU-Plenário, Relator Ministro AROLDO CEDRAZ) .
32. A validade do critério de comunicação processual do TCU foi referendada pelo Supremo Tribunal Federal, nos termos do julgamento do MS-AgR 25.816/DF, por meio do qual se afirmou a desnecessidade da ciência pessoal do interessado, entendendo-se suficiente a comprovação da entrega do "AR" no endereço do destinatário:
Ementa: agravo regimental. Mandado de segurança. Desnecessidade de intimação pessoal das decisões do tribunal de contas da união. art. 179 do regimento interno do TCU. Intimação do ato impugnado por carta registrada, iniciado o prazo do art. 18 da lei nº 1.533/51 da data constante do aviso de recebimento. Decadência reconhecida. Agravo improvido.
O envio de carta registrada com aviso de recebimento está expressamente enumerado entre os meios de comunicação de que dispõe o Tribunal de Contas da União para proceder às suas intimações.
O inciso II do art. 179 do Regimento Interno do TCU é claro ao exigir apenas a comprovação da entrega no endereço do destinatário, bastando o aviso de recebimento simples. 
Da revelia dos responsáveis Sra. Audrey Lilian de Souza Farah e da empresa Arte Publicações e Gravações Ltda.   
33. No caso vertente, as citações de cada um desses responsáveis se deu em endereços provenientes de pesquisas realizadas pelo TCU, nos sistemas CPF e CNPJ da Receita Federal (peças 22 e 23) e em outras bases de dados (peça 31) , sem resposta por vários motivos, conforme apontado no quadro acostado ao item 20 acima, razão pela qual foi efetivada a citação por edital (peças 49 e 51, p. 7) .
34. No entanto, com a anexação aos autos de informações sobre um novo endereço dos referidos responsáveis (peça 46, p.1) , foram encaminhados outros ofícios citatórios (peças 59 e 60) . A entrega desses ofícios nesses endereços ficou comprovada conforme detalhamento a seguir:
34.1 Audrey Lilian de Souza Farah, Ofício 22237/2020-TCU/Seproc (peça 60) , recebido em 1/6/2020, conforme AR à peça 62;
34.2 Arte Publicações e Gravações Ltda., Ofício 22242/2020-TCU/Seproc (peça 59) , recebido em 1/6/2020, conforme AR à peça 61.
35. Nos processos do TCU, a revelia não leva à presunção de que seriam verdadeiras todas as imputações levantadas contra os responsáveis, diferentemente do que ocorre no processo civil, em que a revelia do réu opera a presunção da verdade dos fatos narrados pelo autor (Acórdão 1009/2018-TCU-Plenário, Relator: BRUNO DANTAS; 2369/2013 - TCU - Plenário, Relator: BENJAMIN ZYMLER e 2449/2013 - TCU - Plenário, Relator: BENJAMIN ZYMLER) . Dessa forma, a avaliação da responsabilidade do agente não pode prescindir da prova existente no processo ou para ele carreada. 
36. Ao não apresentar sua defesa, os responsáveis deixaram de produzir prova da regular aplicação dos recursos sob sua responsabilidade, em afronta às normas que impõem aos gestores públicos a obrigação legal de, sempre que demandados pelos órgãos de controle, apresentar os documentos que demonstrem a correta utilização das verbas públicas, a exemplo do contido no art. 93 do Decreto-Lei 200/1967: "Quem quer que utilize dinheiros públicos terá de justificar seu bom e regular emprego na conformidade das leis, regulamentos e normas emanadas das autoridades administrativas competentes." 
37. De qualquer forma, deve ser registrado que as alegações de defesa apresentadas pelo Sr. Luiz Francisco Guil, que responde solidariamente com a Sra. Audrey Lilian de Souza Farah e com a empresa Arte Publicações e Gravações Ltda., já analisadas à peça 54, devem ser aproveitadas em seu favor, vez que apenas uma das irregularidades foram mantidas no âmbito daquela instrução, qual seja, "preço de venda do livro (R$ 100,00) acima do valor pactuado com o MinC, com glosa do valor excedente de R$ 20,00 por livro destinado à venda (1.700 exemplares) , totalizando R$ 34.000,00".
Alegações de defesa do Sr.  Luiz Francisco Guil (peça 46) - Análise complementar
38. Argumentos: quanto ao "preço de venda do livro (R$ 100,00) acima do valor pactuado com o MinC, com glosa do valor excedente de R$ 20,00 por livro destinado à venda (1.700 exemplares) , totalizando R$ 34.000,00", não analisados anteriormente (p. 46, p. 2, 5 e 6) :
38.1 ao deixar a entidade em 2012, o responsável teria abdicado dos direitos sobre os produtos em nome dos filhos, também filhos da Sra. Audrey Lilia de Souza Farah, que continuou como sócia da empresa Arte Publicações e Gravações Ltda;
38.2 segundo declaração do proprietário da livraria F & G Nadolny Ltda., os exemplares estariam sendo vendidos em 2019 ao preço R$ 80,00, com retorno para a empresa Arte Editora no montante de R$ 50,00;
38.3 segundo defesa apresentada junto ao Ministério da Cultura pela diretora da entidade, Sra. Audrey Lilian de Souza Farah em 2016, sobre o valor de venda dos livros (peça 46, p. 5) :
Sobre o valor de venda dos livros: desde o início do projeto os livros têm sido vendidos ao preço inicial no varejo de R$ 100,00 pela proponente, valor este aprovado pelo Ministério da Cultura. Ocorre que precisamos colocar exemplares em pontos de venda. Em cada ponto de venda há a cobrança de um percentual para a remuneração da operação da venda. No início o livro estava sendo vendido em média a R$ 120,00 nos pontos de venda, com retorno de R$ 80,00 para a proponente. Isso ocorreu apenas nos primeiros meses desta operação (junho a dezembro de 2013) . Nos demais anos, 2014/2015/2016, o livro passou a ser vendido pelo valor de R$ 80,00 nos pontos de venda, sendo que para a proponente há um retorno de R$ 50,00. Ou seja, está sendo vendido a preço promocional. Ainda há em depósito, além desses 400 exemplares que estão sendo doados, um montante de cerca de 800 livros; e em média, um livro com tais características seria comercializado ao preço de R$ 150,00 a R$ 200,00 em livrarias comuns;
39. Análise:   
40. De início, deve ser esclarecido, ante equívoco verificado no termo de citação, que o preço de venda acordado com o Ministério da Cultura foi R$ 100,00, conforme peça 7, p. 10, podendo-se deduzir, dos termos do parecer anexado à peça 8, p.15, que estaria sendo comercializado a R$ 120,00, ante a diferença de R$ 20,00 que deveria ser cobrada dos responsáveis.
41. Isto posto, convém esclarecer, em relação a tal valor excedente, possivelmente cobrado e comercializado em relação a alguns exemplares, inobstante envolver potencial dano ao Erário, em vista do prejuízo ao alcance social do projeto, que não há elementos suficientes nos autos apara amparar o débito calculado, ante a impossibilidade se concluir se houve excesso e em qual patamar.
42. Cabe lembrar a aprovação do Projeto "São Mateus do Sul - 100 anos", com o objeto consistente em registrar, por meio de um livro, a história, os costumes e as tradições culturais da cidade São Mateus do Sul/PR, com todas as despesas de pesquisa, produção de textos e imagens, edição, diagramação, projeto gráfico, impressão e encadernação de 2.000 exemplares e divulgação a serem custeadas com recursos da Lei Rouanet (peças 7, p. 1-10 e 24-38) .
43.Como visto nos autos, todas essas despesas foram devidamente comprovadas, com a produção e impressão do livro inclusive com quantidade de folhas e exemplares superiores às previstas, sem qualquer questionamento quanto à qualidade do material produzido ou quanto aos documentos comprobatórios das despesas, evidenciando a execução do objeto.
44. Desse modo, é pertinente registrar que não houve prejuízo ao alcance dos demais objetivos da Lei Rouanet (Lei nº 8.313, de 1991) , no sentido de contribuir para facilitar os meios para o livre acesso às fontes de cultura e de ajudar a preservar os bens materiais e imateriais do património cultural e histórico brasileiro, visto que houve a distribuição gratuita de 800 exemplares do produto junto a instituições públicas ou privadas, como bibliotecas, escolas e secretarias de cultura (peças 8, p. 15 e 46. p.7) .
45. Isto posto, voltando à irregularidade apontada, qual seja, venda de livros em valor superior ao aprovado, a imputação do débito apontado é inadequada ante a falta de elementos efetivos acerca: (i) do total de livros vendidos até o momento (ainda existem exemplares a venda, conforme pesquisa realizada junto à Internet, com valores variando de R$ 50,00 a R$ 150,00, entre novos e usados) , (ii) dos valores efetivos de venda envolvidos; bem como (iii) das datas respectivas.
46.  Dessa forma, a apuração do débito no valor de R$ 20,00 por unidade, correspondente a todos os 1.700 exemplares que poderiam ser comercializados, e com data parâmetro retroativa a 2010 (datas dos patrocínios recebidos) , é indevida uma vez que tal procedimento não observa o disposto no art. 210, inciso II, do Regimento Interno do TCU (RITCU) ao não garantir que a quantia apontada como débito "seguramente não excederia o real valor devido".  
47.  De qualquer modo, os responsáveis, o Sr. Luiz Francisco Guil e a Sra. Audrey Lilian de Souza Farah cometeram uma irregularidade ao permitir a comercialização de exemplares do livro em valor superior ao aprovado pelo Minc, devendo as suas contas serem julgadas irregulares, com aplicação da multa prevista no art. 58, inciso I, da Lei nº 8.443, de 1992.  
48. Dessa forma, as alegações de defesa apresentadas pelo Sr. Luiz Francisco Guil devem ser acolhidas parcialmente. 
Prescrição da Pretensão Punitiva
49. Vale ressaltar que a pretensão punitiva do TCU, conforme Acórdão 1441/2016-TCU-Plenário, Relator: Benjamin Zymler, que uniformizou a jurisprudência acerca dessa questão, subordina-se ao prazo geral de prescrição indicado no art. 205 do Código Civil, que é de dez anos, contado da data de ocorrência da irregularidade sancionada, nos termos do art. 189 do Código Civil, sendo este prazo interrompido pelo ato que ordenar a citação, a audiência ou a oitiva dos responsáveis.
50. No caso em exame, não ocorreu a prescrição uma vez que a irregularidade sancionada ocorreu em 31/01/2012, data final para a prestação de contas, e o ato de ordenação da citação ocorreu em 26/03/2019 (peça 18) .
CONCLUSÃO
51. 	Em face da análise promovida na seção "Exame Técnico", verifica-se que a Sra. Audrey Lilian de Souza Farah (CPF XXX.742.849-XX) e a empresa Arte Publicações e Gravações Ltda. (CNPJ 03.799.427/0001-90) instados a se manifestar, optaram pelo silêncio, configurando a revelia, nos termos do §3º, do art. 12, da Lei 8.443/1992, enquanto o Sr. Luiz Francisco Guil  (CPF XXX.391.039-XX) logrou elidir parcialmente as irregularidades a todos imputadas. 
52. Tendo em vista que não constam dos autos elementos que permitam reconhecer a boa-fé dos responsáveis, sugere-se que as contas da Sra. Audrey Lilian de Souza Farah e do Sr. Luiz Francisco Guil sejam julgadas irregulares, nos termos do art. 16, inciso III, alínea "b", da Lei nº 8.443, de 1992, com a aplicação da multa prevista no art. 58, inciso I, da mesma lei. 
53. No que se refere à empresa Arte Publicações e Gravações Ltda., deve ser excluída a sua responsabilização no âmbito dos presentes autos, ante o afastamento do débito anteriormente informado. 
PROPOSTA DE ENCAMINHAMENTO
54. Diante do exposto, submetemos os autos à consideração superior, propondo ao Tribunal:
a) considerar revéis os responsáveis Sra. Audrey Lilian de Souza Farah (CPF XXX.742.849-XX) e a empresa Arte Publicações e Gravações Ltda. (CNPJ 03.799.427/0001-90) , para todos os efeitos, dando-se prosseguimento ao processo, com fulcro no art. 12, § 3º, da Lei 8.443/1992; 
b) acolher parcialmente as alegações de defesa apresentadas pelo Sr. Luiz Francisco Guil  (CPF XXX.391.039-XX) ;
c) excluir a empresa Arte Publicações e Gravações Ltda. da presente relação processual;
d) julgar irregulares, nos termos dos arts. 1º, inciso I, 16, inciso III, alínea b, da Lei 8.443/1992, c/c os arts. 19, Parágrafo único, e 23, inciso III, da mesma Lei, as contas do Sr. Luiz Francisco Guil  (CPF XXX.391.039-XX) e da Sra. Audrey Lilian de Souza Farah (CPF XXX.742.849-XX) ;
e) aplicar ao Sr. Luiz Francisco Guil  (CPF XXX.391.039-XX) e à  Sra. Audrey Lilian de Souza Farah (CPF XXX.742.849-XX) , de forma individual, a multa prevista no art. 58, inciso I, da mesma  lei, fixando-lhes o prazo de quinze dias, a contar da notificação, para que comprovem, perante o Tribunal (art. 214, III, alínea "a", do Regimento Interno do TCU) , o recolhimento da dívida aos cofres do Tesouro Nacional, atualizada monetariamente desde a data do acórdão que vier a ser proferido por este Tribunal até a do efetivo recolhimento, se pagas após o vencimento, na forma da legislação em vigor;
f) autorizar, desde logo, a cobrança judicial das dívidas, caso não atendidas as notificações, na forma do disposto no art. 28, inciso II, da Lei 8.443/1992;
g) autorizar também, desde logo, se requerido, com fundamento no art. 26, da Lei 8.443, de 1992, c/c o art. 217, §§ 1º e 2º, do Regimento Interno do TCU, o parcelamento da (s) dívida (s) em até 36 parcelas, incidindo, sobre cada parcela, corrigida monetariamente, os correspondentes acréscimos legais, fixando-lhe o prazo de quinze dias, a contar do recebimento da notificação, para comprovar, perante o Tribunal, o recolhimento da primeira parcela, e de trinta dias, a contar da parcela anterior, para comprovar os recolhimentos das demais parcelas, devendo incidir, sobre cada valor mensal, atualizado monetariamente, os juros de mora devidos, no caso do débito, na forma prevista na legislação em vigor, alertando os responsáveis de que a falta de comprovação do recolhimento de qualquer parcela importará o vencimento antecipado do saldo devedor, nos termos do § 2º do art. 217 do Regimento Interno deste Tribunal; 
h) enviar cópia do Acórdão que vier a ser proferido à Secretaria Especial da Cultura e aos responsáveis, para ciência, informando que a presente deliberação, acompanhada do Relatório e do Voto que a fundamenta, está disponível para a consulta no endereço www.tcu.gov.br/acordaos, além de esclarecer que, caso requerido, o TCU poderá fornecer sem custos as correspondentes cópias, de forma impressa.
2.	O corpo diretivo da unidade técnica (peças 65 e 66) discordou parcialmente da proposta do auditor, nos termos da manifestação a seguir transcrita:
Manifesto-me parcialmente de acordo com a proposta da Auditora.
2.	Com relação à empresa Arte Publicações e Gravações Ltda., compartilho a mesma linha de entendimento exposta pelo Ministério Público junto ao TCU no processo TC Processo 017.209/2014-5, embora não acatada pelo Ministro-Relator nem pelo Colegiado, conforme Relatório que fundamentou o Acórdão 11224/2015-TCU-Segunda Câmara:
2. O Ministério Público junto ao Tribunal discordou, em parte, da proposta apresentada pela unidade técnica, ante as seguintes considerações (peça 30) :
"Manifestamo-nos, em parte, de acordo com a proposta da Secex/Desenvolvimento (peça 27) , divergindo apenas para sugerir que sejam julgadas irregulares - sem débito, mas com aplicação de multa individual -, também as contas da entidade Movimento Brasileiro de Cordel - MBC (CNPJ 02.579.043/0001-07) . (...) 
No mérito, e na linha das conclusões da unidade técnica, justifica-se o julgamento pela irregularidade das contas, considerando que os responsáveis não justificaram a omissão de prestação de contas e também em razão de diversas irregularidades na gestão dos valores federais recebidos que, se não resultaram débito, certamente ensejaram providências dos meios de controle e transtornaram a transparência e a plena rastreabilidade sobre a utilização dos valores federais, descumprindo obrigações do convênio e os normativos federais que disciplinam esses instrumentos.
Tais irregularidades abrangem, primeiramente, omissão de prestação de contas - que, a rigor, não se afasta enquanto irregularidade, em si, sem que sejam apresentadas justificativas válidas para o encaminhamento de documentos fora do prazo - e, posteriormente, também a não apresentação do relatório final do convênio, ausência de registro de informações e documentos no SICONV, não apresentação de contratos de exclusividade de artistas com os empresários contratados e não disponibilização de cópias das faturas, recibos, notas fiscais ou extratos bancários da conta específica.
As normas de controle estabelecem a responsabilização daqueles que ocasionarem o dano ao erário ou dele se beneficiarem, previsão que abarca as situações tanto da entidade beneficiária, Movimento Brasileiro de Cordel - MBC (CNPJ (...) ) quanto de seu presidente e responsável à época, Sr. Gonçalo Gonçalves Bezerra (CPF ***.197.391-**) , ambos responsáveis pela utilização dos recursos. Nesse sentido, menciona-se a uniformização de jurisprudência deliberada no Acórdão 2763/2011-TCU-Plenário".
3.	Ao meu ver, o afastamento do dano em nada altera o contexto jurídico de que trata os autos. A entidade, na qualidade de proponente do projeto cultural Pronac 07-11408, atuou, por meio de seus administradores, irregularmente e de forma grave, embora não tenha sido possível apontar com exatidão se houve dano ao Erário. Se os administradores merecem ter as contas julgadas irregulares, considero que a mesma consequência deve ser aplicada à entidade. Da mesma forma, a multa prevista no art. 58, inciso I, da Lei 8.443/1992.
4.	Trata-se de situação diferente de outras, em que pessoas físicas são ouvidas em audiência por atos de gestão supostamente indevidos. No caso concreto, está-se falando de uma entidade que está tendo suas contas julgadas em uma Tomada de Contas Especial e foi regularmente citada. Não é porque se concluiu não haver débito que ela deve ser excluída da relação processual. No meu entender, não faz sentido haver duas soluções diferentes para a entidade proponente e para seus administradores simplesmente porque as irregularidades cometidas não puderam ser traduzidas em débito. Todos foram citados e, assim, todos devem ter as contas julgadas, sejam regulares, regulares com ressalva ou irregulares.
5.	Ante o exposto, concordo com as propostas de encaminhamento constantes da instrução precedente, com as seguintes alterações:
	a) excluir a letra "c";
	b) acrescentar a empresa Arte Publicações e Gravações Ltda. (CNPJ 03.799.427/0001-90) nas letras "d" (julgamento pela irregularidade das contas) e "e" (aplicação da multa) .
3. 	O representante do Ministério Público junto ao TCU, neste ato representado pelo Procurador Júlio Marcelo de Oliveira, manifestou-se de acordo com a proposta de encaminhamento apresentada pelo corpo diretivo da SecexTCE, conforme excerto de sua manifestação a seguir transcrita:
O Ministério Público de Contas, pelos motivos a seguir expostos, manifesta-se de acordo com a proposta de encaminhamento apresentada pelo corpo diretivo da SecexTCE. 
Nesse sentido, convém observar que embora existam evidências de que o objeto do projeto cultural Pronac 07-11408, consistente na edição de um livro para contar a história, os costumes e as tradições culturais da cidade São Mateus do Sul/PR, efetivamente tenha sido realizado, constatou-se que há indícios de que os livros foram vendidos por valores superiores àqueles inicialmente pactuados com o Ministério da Cultura, aspecto esse que constituiria, segundo avaliação do tomador de contas, dano ao erário. 
Contudo, especificamente quanto ao dano ao erário vislumbrado, o MP de Contas comunga da avaliação da unidade instrutiva de que, neste caso em concreto, não é possível estimá-lo com razoável precisão. Por aplicável, transcreve-se excerto da análise empreendida pela auditora-instrutora, in verbis: 
"22.3.	 Cabe lembrar a aprovação do Projeto "São Mateus do Sul - 100 anos", com o objeto consistente em registrar, por meio de um livro, a história, os costumes e as tradições culturais da cidade São Mateus do Sul/PR, com todas as despesas de pesquisa, produção de textos e imagens, edição, diagramação, projeto gráfico, impressão e encadernação de 2.000 exemplares e divulgação a serem custeadas com recursos da Lei Rouanet (peças 7, p. 1-10 e 24-38) .
22.4.	 Como visto nos autos, todas essas despesas foram devidamente comprovadas, com a produção e impressão do livro inclusive com quantidade de folhas e exemplares superiores às previstas, sem qualquer questionamento quanto à qualidade do material produzido ou quanto aos documentos comprobatórios das despesas, evidenciando a execução do objeto.
22.5.	 Desse modo, é pertinente registrar que não houve prejuízo ao alcance dos demais objetivos da Lei Rouanet (Lei nº 8.313, de 1991) , no sentido de contribuir para facilitar os meios para o livre acesso às fontes de cultura e de ajudar a preservar os bens materiais e imateriais do património cultural e histórico brasileiro, visto que houve a distribuição gratuita de 800 exemplares do produto junto a instituições públicas ou privadas, como bibliotecas, escolas e secretarias de cultura (peças 8, p. 15 e 46. p.7) .
22.6.	Isto posto, voltando à irregularidade apontada, qual seja, venda de livros em valor superior ao aprovado, a imputação do débito apontado é inadequada ante a falta de elementos efetivos acerca: (i) do total de livros vendidos até o momento (ainda existem exemplares a venda, conforme pesquisa realizada junto à Internet, com valores variando de R$ 50,00 a R$ 150,00, entre novos e usados) , (ii) dos valores efetivos de venda envolvidos; bem como (iii) das datas respectivas.
22.7.	  Dessa forma, a apuração do débito no valor de R$ 20,00 por unidade, correspondente a todos os 1.700 exemplares que poderiam ser comercializados, e com data parâmetro retroativa a 2010 (datas dos patrocínios recebidos) , é indevida uma vez que tal procedimento não observa o disposto no art. 210, inciso II, do Regimento Interno do TCU (RITCU) ao não garantir que a quantia apontada como débito "seguramente não excederia o real valor devido".  
22.8.	  De qualquer modo, os responsáveis, o Sr. Luiz Francisco Guil e a Sra. Audrey Lilian de Souza Farah cometeram uma irregularidade ao permitir a comercialização de exemplares do livro em valor superior ao aprovado pelo Minc, devendo as suas contas serem julgadas irregulares, com aplicação da multa prevista no art. 58, inciso I, da Lei nº 8.443, de 1992."  (grifou-se) 
Assim, embora não existam elementos aptos para caracterizar o dano ao erário, sobejam elementos para evidenciar a reprovável conduta dos responsáveis, que firmaram projeto cultural Pronac 07-11408 e visaram praticar preços superiores àqueles pactuados com o extinto Ministério da Cultura. 
Nesse contexto, o MP de Contas comunga da avaliação promovida pelo sr. Diretor, a qual foi endossada pelo titular da SecexTCE, no sentido de que as contas dos responsáveis, incluída a Arte Publicações e Gravações Ltda., devem ser julgadas irregulares, com consequente aplicação de sanção de natureza pecuniária. 
É o relatório.

Leina Maria Glaeser (OAB/PR 40.995).

Procurador Júlio Marcelo de Oliveira.

TOMADA DE CONTAS ESPECIAL. QUESTIONAMENTOS ACERCA DA REGULAR APLICAÇAO DE RECURSOS FEDERAIS CAPTADOS. ACOLHIMENTO DAS ALEGAÇÕES DE DEFESA. REGULARIDADE COM RESSALVA DAS CONTAS DOS ENVOLVIDOS.

TOMADA DE CONTAS ESPECIAL (TCE)

Secretaria de Controle Externo de Tomada de Contas Especial (SecexTCE).

Os presentes autos de Tomada de Contas Especial (TCE) foram instaurados pelo então Ministério da Cultura (MinC) em desfavor da empresa Arte Publicações e Gravações Ltda. (03.799.427/0001-90) , da Srª Audrey Lilian de Souza Farah (635.742.849-34) e do Sr. Luiz Francisco Guil (744.391.039-87) , em virtude de impugnação parcial de despesas referentes ao projeto cultural Pronac 07-11408, no âmbito do Projeto "São Mateus do Sul - 100 anos", com o objeto consistente em registrar, por meio de um livro, a história, os costumes e as tradições culturais da cidade São Mateus do Sul/PR.
Para a realização do projeto foi autorizada a captação do valor total de R$ 168.146,00, no período de 4/6/2008 a 31/12/2008 (peça 7, p. 34-35 e 37-38) , sendo a execução prorrogada até 31/12/2011. O prazo para a prestação de contas se encerrou em 30/1/2012.
Do montante autorizado, a proponente captou R$ 150.400,00, entre 30/4/2009 e 21/12/2010 (peça 7, p. 39-63 e 66) .
A partir da análise da prestação de contas apresentada, o MinC concluiu não haver sido comprovada a regular aplicação da integralidade dos recursos captados, recomendando sua reprovação (peça 14, p. 27-28) . 
Justificaram a reprovação das contas os seguintes achados inseridos na citação realizada no âmbito deste Tribunal: (i) não comprovação da distribuição de 400 exemplares do livro, para fins de distribuição gratuita, o que ensejou a glosa no valor de R$ 40.000,00, considerando para cada exemplar o montante previsto para a venda do livro (R$ 100,00) ; (ii) preço de venda do livro acima do valor pactuado com o MinC, com glosa do valor excedente de R$ 20,00 por livro destinado à venda  (1.700 exemplares) , totalizando R$ 34.000,00; e (iii) acréscimo injustificado de 500 exemplares do livro em relação à tiragem inicialmente prevista (2.000 exemplares) , sem o consentimento do MinC.
Instados a se pronunciar nos autos, somente o Sr. Luiz Francisco Guil apresentou suas respectivas alegações de defesa (peças 44-46) . Os demais responsáveis, embora regularmente citados (peças 61 e 62) , deixaram correr in albis o prazo que lhes foi concedido, motivo pelo qual devem ser considerados revéis, nos termos do art. 12, §3º, da Lei 8.443/1992.
O auditor da SecexTCE, após análise da defesa apresentada, opinou pela exclusão da Arte Publicações da relação processual, o afastamento do débito originalmente apurado e a irregularidade das contas dos demais responsáveis, com a aplicação de multa do art. 58, inciso I, da Lei 8.443/1992, em virtude da comercialização de exemplares do livro em valor superior ao aprovado pelo Minc.
O corpo diretivo daquela unidade discordou da proposta de encaminhamento sugerida em relação à pessoa jurídica e propôs que fossem também as contas da Arte Publicações julgadas irregulares, condenando-a igualmente ao pagamento de multa pecuniária.
O Ministério Público junto ao TCU (MPTCU) anuiu à proposta do corpo diretivo da unidade técnica, consoante o parecer acostado à peça 67.
Feito esse histórico, passo a analisar o mérito deste processo.
De início, deixo de acatar a alegação do Sr. Luiz Francisco Guil de que seu afastamento da entidade em 31/8/2012 eximiria sua responsabilidade pelos fatos apurados neste processo.
O responsável participou de toda a gestão dos recursos em apreço, cuja execução deu-se entre 4/6/2008 e 31/12/2011, muito antes, portanto, de sua saída da entidade em questão, caracterizando, assim, sua responsabilidade pelos fatos ora apurados.
No que tange à distribuição gratuita de 400 exemplares do livro proposto, acompanho a proposta da unidade técnica e acolho as alegações de defesa do Sr. Luiz Francisco Guil. Conforme demonstrado pelo responsável, a Arte Publicações e Gravações Ltda. realizou doação do referido acervo à Fundação Cultural de São Mateus do Sul, que se encarregou de efetuar a sua distribuição gratuita às escolas da municipalidade e às demais instituições filantrópicas de destino, levando a termo o compromisso com o Ministério da Cultura.
Quanto à venda de exemplares por preços superiores aos autorizados pelo MinC, concordo com a unidade técnica de que não há elementos nos autos para aferir, com adequada segurança, o número de exemplares que foram vendidos nesses termos, com o intuito de apurar o valor do débito correspondente. 
A unidade técnica, ao tratar da questão, afirmou inexistirem nos autos elementos que pudessem concluir pela existência do excesso em questão e em que patamar esse excesso teria se dado.
Cumpre observar que o eventual prejuízo tratado nestes autos disse respeito especificamente ao alcance social do projeto, que teria sido obstaculizado pela venda do livro em preço superior ao autorizado pelo ministério concedente.
Ainda na fase interna desta TCE, a Sra. Audrey Lilian Farah (peça 46, p. 5) esclareceu que, nos primeiros meses da operação e em alguns pontos de venda, o valor do livro teve que ser acrescido da cobrança de percentual para a remuneração da operação de venda, levando ao preço médio de R$ 120,00. Entretanto, logo depois, ainda em 2012 (peça 46, p. 6) , esse preço baixou para R$ 80,00, sendo vendido a preço promocional e inferior ao originalmente estabelecido pelo MinC. A venda por preço inferior ao previsto foi atestada em pesquisa realizada pela unidade técnica.
Destaco as informações dos autos de que todas as despesas do projeto custodiado com recursos da Lei Rouanet foram devidamente comprovadas, com a produção e impressão do livro, inclusive com quantidade de folhas e exemplares superiores às previstas, sem qualquer questionamento quanto à qualidade do material produzido ou quanto aos documentos comprobatórios das despesas, evidenciando a execução do objeto.
Por esse motivo, a unidade técnica concluiu que não houve prejuízo ao alcance dos demais objetivos da Lei Rouanet.
Julgo que as conclusões da unidade técnica permitem afastar, igualmente, a irregularidade das contas e a aplicação da multa sugerida. 
Não há evidências de que a venda de alguns exemplares pelo valor superior ao previsto na avença tenha causado o prejuízo suposto, até porque não se sabe quantos desses exemplares foram vendidos nessas condições. A informação de que ainda no exercício de 2012 os referidos livros começaram a ser comercializados abaixo do preço estipulado pelo Ministério da Cultura parece demonstrar, sob essa perspectiva, conclusão diametralmente oposta, de que os livros foram vendidos em condições mais favoráveis ao acesso às fontes de cultura, atendendo aos objetivos da Lei Rouanet.
A tiragem excedente de 500 exemplares do livro em relação à inicialmente prevista (2.000 exemplares) , sem o consentimento do MinC, ainda que encerre impropriedade, não caracterizou prejuízo à avença. 
Diante disso, entendo, no exame do caso concreto, de excessivo rigor aplicar aos envolvidos a pena de multa, parecendo-me suficiente ressalvar as respectivas contas dos responsáveis em virtude das impropriedades verificadas.
Além disso, a proposta de aplicação da multa do art. 58 da Lei 8.443/1992 à empresa Arte Publicações e Gravações Ltda. não se coaduna com a jurisprudência desta Corte de Contas, segundo a qual referida penalidade somente é aplicável aos gestores. Nesse sentido, os Acórdão 2183/2016-TCU-Plenário, 1.975/2013-TCU-Plenário, 1.839/2011-TCU-Plenário, 2.663/2010-TCU-Plenário, dentre outros.
	Dessa forma, VOTO para que seja adotada a minuta de acórdão que trago à consideração deste colegiado.
TCU, Sala das Sessões Ministro Luciano Brandão Alves de Souza, em 2 de março de 2021.
Ministro VITAL DO RÊGO 
Relator